ACORDAO-COMPLETO-2465012

ACÓRDÃO 7302/2021 ATA 13/2021 - PRIMEIRA CÂMARA

VISTOS, relatados e discutidos estes autos de concessão de pensão civil emitidos pela Fundação Nacional de Artes; 
ACORDAM os Ministros do Tribunal de Contas da União, reunidos em sessão da Primeira Câmara, com fundamento no artigo 39, inciso II, da Lei 8.443/1992 e diante das razões expostas pelo relator, em: 
9.1. julgar legais e determinar registro dos atos de concessão de pensão civil em favor de Cilmara Aparecida Chagas Coutinho, Marlene Brasil Silva, Maria De Fátima Das Chagas Coutinho, e Iraci Oliveira Dos Santos;
9.2. determinar a¿ Secretaria de Fiscalização de Integridade de Atos e Pagamentos de Pessoal e de Benefícios Sociais (Sefip) que adote as medidas pertinentes com vistas à revisão de ofício do ato de pensão civil instituído por Antônio Abdalla Moussa, em favor de Maria Lindinalva dos Santos, levando em conta, para tanto, as irregularidades identificadas nestes autos;
9.3. dar ciência da deliberação à Fundação Nacional de Artes e às interessadas.

Atos de pensão civil.

Primeira Câmara

Fundação Nacional de Artes.

3. Interessados/Responsáveis:
3.1. Interessados: Cilmara Aparecida Chagas Coutinho (XXX.023.126-XX); Iraci Oliveira dos Santos (XXX.481.547-XX); Maria Lindinalva dos Santos (XXX.509.305-XX); Maria de Fátima das Chagas Coutinho (XXX.094.526-XX); Marlene Brasil Silva (XXX.439.877-XX).

13.1. Ministros presentes: Benjamin Zymler (na Presidência), Walton Alencar Rodrigues (Relator), Vital do Rêgo e Jorge Oliveira.
13.2. Ministro-Substituto presente: Augusto Sherman Cavalcanti.

ACORDAO-COMPLETO-2527711

Acórdão 1005/2022 - Plenário

WALTON ALENCAR RODRIGUES

Adoto, como relatório, instrução elaborada pela Secretaria de Fiscalização de Integridade de Atos e Pagamentos de Pessoal e de Benefícios Sociais (Sefip) , com a qual anuiu o Ministério Público junto ao TCU (peças 13-15) :
INTRODUÇÃO
1.	Trata-se de atos de concessão de pensão civil acima mencionados, cujos instituidores eram ex-servidores da Fundação Nacional de Artes.
2.	Os atos foram submetidos eletronicamente, para fim de registro, à apreciação do Tribunal de Contas da União (TCU) , de acordo com o art. 71, inciso III, da Constituição Federal. 
EXAME TÉCNICO
Exame das constatações
3.	A seguir, analisar-se-á, para cada interessado, o respectivo ato de pensão civil.
Em relação ao instituidor Sr. ABEDIR FERREIRA DOS SANTOS
4.	Em 05/06/2010, o instituidor faleceu; o que habilitou a Sra. IRACI OLIVEIRA DOS SANTOS (ex-esposa pensionada) ao percebimento de pensão.
5.	Em consulta as rubricas cadastradas no ato e que serviram de base de cálculo para o benefício pensional, não se verifica irregularidade nos valores pagos (peça 3, pg. 1) , de acordo com a simulação à peça 3, pg. 2.
6.	Destarte, não se verifica óbice para que o ato seja apreciado pela ilegalidade.
Em relação ao instituidor Sr. ALCIR HENRIQUE DA COSTA
7.	O ato de aposentadoria do instituidor foi apreciado pela legalidade, conforme Processo Processo 857.368/1998-2.
8.	Em 12/12/2012, o instituidor faleceu; o que habilitou a Sra. MARLENE BRASIL SILVA (companheira) ao percebimento de pensão.
9.	Em consulta as rubricas cadastradas no ato, à folha do instituidor à época do falecimento, bem como a tabela salarial então vigente (peça 4, pgs. 1 e 4-5) , não se verifica a percepção de rubrica irregular. Dessa forma, considerando isto e em simulação aos proventos de pensão, não se constata pagamento acima do devido (peça 4, pg. 2) , de acordo com a simulação à peça 4, pg. 3.
10.	Destarte, não se verifica óbice para que o ato seja apreciado pela ilegalidade.
Em relação ao instituidor Sr. ANTONIO ABDALLA MOUSSA
11.	O ato de aposentadoria do instituidor foi apreciado pela legalidade, conforme Processo Processo 852.102/1997-6.
12.	Em 27/01/2008, o instituidor faleceu; o que habilitou a Sra. Maria Lindinalva dos Santos (companheira) ao percebimento de pensão.
13.	Em consulta as rubricas cadastradas no ato, à folha do instituidor à época do falecimento, bem como a tabela salarial então vigente (peça 5, pgs. 1 e 4-5) , verifica-se que a rubrica "VPI" não foi devidamente proporcionalizada (30/35) . Dessa forma, considerando isto e em simulação aos proventos de pensão, com ajuste no valor da rubrica "VPI", constata-se que o pagamento atual é superior ao devido (peça 5, pg. 2) , de acordo com a simulação à peça 5, pg. 3.
14.	Destarte, caberá proposta para que o ato seja apreciado pela ilegalidade. 
Em relação ao instituidor Sr. BRAZ COUTINHO
15.	O ato de aposentadoria do instituidor foi apreciado pela legalidade, conforme Processo Processo 014.765/1993-4.
16.	Em 21/10/2008, o instituidor faleceu; o que habilitou as Sras. CILMARA APARECIDA CHAGAS COUTINHO (filha) e MARIA DE FÁTIMA DAS CHAGAS COUTINHO (viúva) ao percebimento de pensão.
17.	A Sra. CILMARA APARECIDA CHAGAS COUTINHO (nascimento em 28/08/1991) já atingiu a idade de 21 anos, termo que extingue o seu o benefício.
18.	Em consulta às rubricas cadastradas no ato e que serviram de base de cálculo para o benefício pensional, não se verifica irregularidade nos valores pagos (peça 3, pg. 1) , de acordo com a simulação à peça 3, pg. 3.
19.	Destarte, não se verifica óbice para que o ato seja apreciado pela ilegalidade.
CONCLUSÃO
20.	Aos atos a seguir descritos, caberá propor que sejam apreciados pela legalidade.
- instituidor Sr. ABEDIR FERREIRA DOS SANTOS, CPF XXX.804.367-XX, ato número 10600604-05-2010-000019-8 (inicial) ; beneficiária Sra. IRACI OLIVEIRA DOS SANTOS, CPF XXX.481.547-XX.
- instituidor Sr. ALCIR HENRIQUE DA COSTA, CPF XXX.312.167-XX, ato número 10600604-05-2013-000023-4 (inicial) ; beneficiária Sra. MARLENE BRASIL SILVA, CPF XXX.439.877-XX;
- instituidor Sr. BRAZ COUTINHO, CPF XXX.882.037-XX, ato número 10600604-05-2009-000001-8 (inicial) ; beneficiária Sra. MARIA DE FÁTIMA DAS CHAGAS COUTINHO, CPF XXX.094.526-XX.
21.	No que tange ao ato abaixo relacionado, será proposto que seja apreciado pela ilegalidade, em virtude de inclusão na base de cálculo dos proventos de rubrica (VPI) em valor indevido. Este ato completará 5 anos no TCU em 10/3/2021.
	- instituidor Sr. ANTONIO ABDALLA MOUSSA, CPF XXX.794.197-XX, ato número 10600604-05-2008-000009-0 (inicial) ; beneficiária Sra. Maria Lindinalva dos Santos, CPF XXX.509.305-XX.
22.	Registre-se ainda que a análise do presente feito observou o regramento inscrito na Resolução TCU 315/2020.
PROPOSTA DE ENCAMINHAMENTO 
23.	Ante o exposto, propõe-se:
a) considerar ilegal e recusar registro ao ato abaixo nominado, com base nos arts. 71, inciso III, da Constituição Federal, 1º, inciso V, e 39, inciso II, da Lei 8.443/1992 e 260, § 1º, do Regimento Interno do Tribunal de Contas da União (TCU) ;
- instituidor Sr. ANTONIO ABDALLA MOUSSA, CPF XXX.794.197-XX, ato número 10600604-05-2008-000009-0 (inicial) ; beneficiária Sra. Maria Lindinalva dos Santos, CPF XXX.509.305-XX.
b) dispensar a devolução dos valores indevidamente recebidos até a data da ciência da Fundação Nacional de Artes do Acórdão que vier a ser proferido, com base no Enunciado 106 da Súmula da Jurisprudência do TCU;
c) determinar à Fundação Nacional de Artes, com base no art. 45 da Lei 8.443/1992 e no art. 4º, inciso I, da Resolução TCU 315/2020, que:
c.1) faça cessar os pagamentos decorrentes do ato impugnado, comunicando ao TCU, no prazo de quinze dias, as providências adotadas, nos termos dos art. 262, caput, do Regimento Interno do TCU, 8º, caput, da Resolução - TCU 206/2007;
c.2) cadastre novo ato, livre da irregularidade apontada, submetendo-o ao TCU no prazo de trinta dias, nos termos dos arts. 262, § 2º, do Regimento Interno do TCU e 19, § 3º, da Instrução Normativa - TCU 78/2018; 
c.3) informe à beneficiária o teor do Acórdão que vier a ser prolatado, encaminhando ao TCU, no prazo de trinta dias, comprovante da data de ciência pela interessada, nos termos do art. 4º, § 3º, da Resolução - TCU 170/2004, alertando-a de que o efeito suspensivo proveniente de eventual interposição de recurso não a exime da devolução dos valores indevidamente percebidos após a notificação, em caso de não provimento desse recurso.
e) considerar legais e determinar o registro dos atos abaixo nominados, com fundamento nos arts. 71, inciso III, da Constituição Federal, 1º, inciso V, e 39, inciso II, da Lei 8.443/1992 e 260, § 1º, do Regimento Interno do Tribunal de Contas da União.
- instituidor Sr. ABEDIR FERREIRA DOS SANTOS, CPF XXX.804.367-XX, ato número 10600604-05-2010-000019-8 (inicial) ; beneficiária Sra. IRACI OLIVEIRA DOS SANTOS, CPF XXX.481.547-XX.
- instituidor Sr. ALCIR HENRIQUE DA COSTA, CPF XXX.312.167-XX, ato número 10600604-05-2013-000023-4 (inicial) ; beneficiária Sra. MARLENE BRASIL SILVA, CPF XXX.439.877-XX;
- instituidor Sr. BRAZ COUTINHO, CPF XXX.882.037-XX, ato número 10600604-05-2009-000001-8 (inicial) ; beneficiária Sra. MARIA DE FÁTIMA DAS CHAGAS COUTINHO, CPF XXX.094.526-XX.

não há

Procurador Marinus Eduardo De Vries Marsico.

ATOS DE CONCESSÃO DE PENSÃO CIVIL. LEGALIDADE DE TRÊS ATOS. NÃO PROPORCIONALIZAÇÃO DA PARCELA VPI EM UM DOS ATOS. INGRESSO NO TCU HÁ MAIS DE 5 ANOS. REGISTRO TÁCITO E DETERMINAÇÃO PARA REVISÃO DE OFÍCIO.

PENSÃO CIVIL (PCIV)

Secretaria de Fiscalização de Integridade de Atos e Pagamentos de Pessoal e de Benefícios Sociais (Sefip).

Trata-se de atos de concessão de pensão civil emitidos pela Fundação Nacional de Artes em favor de Iraci Oliveira Dos Santos Cilmara, Marlene Brasil Silva, Aparecida Chagas Coutinho, Maria De Fátima Das Chagas Coutinho e Maria Lindinalva Dos Santos.
	A unidade técnica e o MPTCU propugnaram pela legalidade dos atos, exceto em relação à pensão em benefício de Maria Lindinalva dos Santos, que teve Antônio Abdalla Moussa como instituidor. Opinaram pela ilegalidade deste ato, tendo em vista não aplicação da proporção 30/35 à parcela Vantagem Pecuniária Individual (VPI) .
	Anuo aos pareceres constantes dos autos e adoto-os como razões de decidir, sem prejuízo das observações a seguir. 
	Antônio Abdalla Moussa aposentou-se com proventos proporcionais ao tempo de serviço. Em seus últimos contracheques, é possível verificar que a parcela VPI está considerada integralmente ao invés de calculada na proporção 30/35.
	Essa irregularidade no cálculo foi carreada para apuração do valor do benefício pensional, resultando em proventos maiores do que os efetivamente devidos.
	Verifico, contudo, que o ato ingressou no Tribunal em 10/03/2016, o que impõe o reconhecimento do registro tácito da concessão, conforme estipulado pelo Supremo Tribunal Federal, em regime de repercussão geral, no Recurso Extraordinário 636.553. 
	Nesse caso, cabe determinar à Sefip que dê início imediato aos procedimentos de revisão de ofício do ato instituído por Antônio Abdalla Moussa.
	Tendo em vista a correção dos fundamentos e cálculos relativos aos demais atos em análise neste processo, julgo-os legais, concedendo-lhes o registro. 
	Feitas essas considerações, voto para que o Tribunal adote o acórdão que submeto ao Colegiado.
TCU, Sala das Sessões Ministro Luciano Brandão Alves de Souza, em 27 de abril de 2021.
WALTON ALENCAR RODRIGUES 
Relator